【裁判字號】    95,上易,795
【裁判日期】    951108
【裁判案由】    損害賠償
【裁判全文】
臺灣高等法院民事判決                 95年度上易字第795號
上  訴  人  丁○○○
訴訟代理人  蔡鴻斌律師
            藍弘仁律師
被  上訴人  丙○○
訴訟代理人  侯俊安律師
複  代理人  甲○○
被  上訴人  己○○
被  上訴人  威騰生物科技股份有限公司
法定代理人  乙○○
上列當事人間請求損害賠償事件，上訴人對於中華民國95年7 月
10日臺灣臺北地方法院95年度訴字第229 號第一審判決提起上訴
，本院於95年10月25日言詞辯論終結，判決如下：
    主      文
上訴駁回。
第二審訴訟費用由上訴人負擔。
    事      實
甲、上訴人方面：
一、聲明：
  (一)原判決廢棄。
  (二)被上訴人應連帶給付上訴人新台幣（下同）1,232,000 元整
    ，及自起訴狀繕本送達之翌日起至清償日止，按週年利率5%
    計算之利息。
  (三)歷審訴訟費用均由被上訴人負擔。
  (四)請准供擔保宣告假執行。
二、陳述：除與原判決記載相同者外，補稱：
  (一)上訴人於民國（下同）92年11月間確實曾攜帶台中醫院核磁
    共振的片子至秀傳中醫診所（嗣後更名為德法中醫診所）看
    診，有訴外人戊○○在場可以證明。
  (二)被上訴人等之侵權行為在於渠等透過醫療行為，取得病患信
    任，再藉機販賣宣稱具有治療癌症效果之新生一號茶包（下
    稱系爭茶包），若系爭茶包僅做為食品販售，為何價格如此
    昂貴？又為何被上訴人丙○○無中醫師執照，卻需冒充診所
    院長推薦食品？顯見被上訴人等確實將登記為食品之系爭茶
    包對外作為特殊療效之藥品販賣牟取暴利，此為社會所常見
    ，原審判決認定顯有違經驗法則。
  (三)被上訴人丙○○並無中醫師資格，長期受僱於被上訴人己○
    ○執行醫療業務，為獲取販賣系爭茶包不法利益，為上訴人
    進行醫療行為，並詐稱上訴人罹患癌症末期，上訴人實罹患
    脊椎腫瘤，並非癌症，其宣稱藥品有療效，致延誤治療而殘
    ，被上訴人等之行為與上訴人之損害間具有因果關係。
三、證據：除援用原審提出者為證，聲請傳訊戊○○。
乙、被上訴人己○○未於言詞辯論期日到場，提出書狀陳述略以
    ：伊不認識上訴人，未為其診症，上訴人更未在中醫診所掛
    號診症。伊係受聘任為診所負責人，未轉聘他人，上訴人亦
    於法庭上承認前開事實。
丙、被上訴人威騰生物科技股份有限公司方面：
一、聲明：上訴駁回。
二、陳述：與原判決記載相同。
三、證據：援用原審提出者為證。
丁、被上訴人丙○○部分：
一、聲明：
  (一)上訴駁回。
  (二)上訴費用由上訴人負擔。
  (三)如受不利判決，請准提供擔保宣告免為假執行。
二、陳述：上訴人至秀傳中醫診所時直接指定購買新生一號茶包
    ，未掛號看診，現場人員才引導上訴人至被上訴人丙○○處
    提供諮詢服務，被上訴人丙○○未對上訴人診斷病情，也未
    給予醫療行為。上訴人係自92年11月24日開始使用系爭茶包
    ，上訴人於92年9月已經發現脊椎腫瘤入院，縱使被上訴人
    丙○○有何醫療行為，其腫瘤之發生與治療間並無因果關係
    。
三、證據：援用原審提出者為證。
    理      由
甲、程序部分：
    被上訴人己○○經合法通知，未於言詞辯論期日到場，經核
    無民事訴訟法第386 條各款所列情形，爰依上訴人之聲請，
    由其一造辯論而為判決，合先敘明。
乙、實體部分
一、上訴人起訴主張：被上訴人己○○（下稱己○○）具有中醫
    師資格並為秀傳中醫診所（嗣後更名為德法中醫診所，下稱
    系爭診所）之負責人，雇用無中醫師資格之被上訴人丙○○
    （下稱丙○○）為人看診並從事醫療行為。伊因於92年11月
    間，至行政院衛生署台中醫院（下稱台中醫院）檢查發現疑
    似罹患腫瘤，乃經友人介紹至該診所看診，經丙○○診斷伊
    係癌症第三期患者，並向伊推薦由被上訴人威騰生物科技股
    份有限公司（下稱威騰公司）生產之系爭茶包具有治療腫瘤
    療效，伊遂購買系爭茶包並服用24天（一天茶包費用為8,00
    0元） 致伊病情惡化，經送行政院國軍退除役官兵輔導委員
    會台中榮民總醫院（下稱台中榮總醫院）診療，始知伊因延
    誤就醫致動脈瘤性囊腫併脊髓損傷成中度肢障，伊因而受有
    醫藥費用200,000元、復健費用312,000元、喪失勞動能力
    360,000元之損失，及請求賠償精神慰撫金360,000元，共計
    1, 232,000元。爰依侵權行為法則，求為判決：(一)被上訴人
    應連帶給付上訴人1,232,000 元，及加計自起訴狀繕本送達
    翌日起算之法定遲延利息。(二)願供擔保請准宣告假執行。
二、被上訴人則以：(一)丙○○部分: 伊原為系爭診所之經營者，
    但伊已於92年1月1日起將該診所之經營權轉讓予威騰公司；
    且伊從未為他人從事看診之醫療行為，且上訴人早即罹患腫
    瘤，其所受損害與購買系爭茶包飲用間，顯無因果關係；(二)
    己○○部分: 伊從未僱用未具中醫師資格之丙○○為他人從
    事醫療行為，且伊並未為上訴人從事診療行為，亦無推薦伊
    購買系爭茶包以治療腫瘤；(三)威騰公司部分：系爭茶包經行
    政院衛生署（下稱衛生署）審查僅為食品，並非醫療藥品，
    且上訴人早已罹患腫瘤，其所受損害與飲用系爭茶包並無因
    果關係等語，資為抗辯。
三、本件不爭執之事項如下：上訴人曾至系爭診所購買由威騰公
    司所生產之系爭茶包。
四、本件爭點為：上訴人購買系爭茶包飲用，是否因而致其罹患
    腫瘤惡化並延誤送醫，致成中度肢殘而受有損害？
五、按因故意或過失，不法侵害他人之權利者，負損害賠償責任
    。又損害賠償之債，以有損害之發生及有責任原因之事實，
    並二者之間，有相當因果關係為成立要件。故原告所主張損
    害賠償之債，如不合於此項成立要件者，即難謂有損害賠償
    請求權存在（最高法院48年度台上字第481 號判例意旨參照
    ）。經查：
  (一)上訴人於92年9 月間因脊椎腫瘤先至台中醫院經核磁共振發
    現頸部腫瘤，嗣於92年9 月14日至18日因脊椎腫瘤住進台中
    榮總醫院，至93年1 月26日因相同原因再次住院，手術切除
    頸脊椎腫瘤併行固定手術，同年2月9日因頸脊髓損傷併四肢
    麻木無力轉復健科治療，3月1日出院。93年3月4日至同年3
    月16日止於復健科門診復健治療，當時四肢輕度無力、下肢
    中度無力，無法站立及行走，需坐輪椅，之後僅於93年4 月
    29日及同年6月2日至門診，後未再至復健科複診，以上情形
    有台中醫院中醫歷字第0950003273號函、台中榮總醫院中榮
    醫企字第0950003400號函在卷可稽（原審卷第91、80頁）。
    上訴人於92年9 月14日至18日住院治療後，依其病歷記載出
    院後改以門診治療（原審卷第81頁反面），惟上訴人於93年
    1月26日再次住院，其間從未依照92年9月18日出院醫囑至神
    經外科門診治療，而至秀傳診所接受治療，此觀台中榮民醫
    院出院病歷摘要中病史記載略以：「‧‧‧After discha
    rged from our NS department, she visited Shio-Chion
    Hospital and received herb medicine treatment. No ap
    parent improvement was found, and the symptoms exace
    rbated in recent 1 month, and presenting with bilate
    ral leg weakness and paresthesia, and tight sensatio
    n over the right hand. So she was brought to our NS
    OPD in this Janurary again.‧‧‧」即明（原審卷第82
    頁），可知上訴人於92年9 月間即已知悉自身病況為頸部腫
    瘤，出院後未採納醫囑繼續門診診療，而選擇至系爭診所接
    受中醫方式之治療。
  (二)上訴人主張伊至系爭診所就醫由丙○○看診，診斷為癌症第
    三期患者，丙○○向其推薦系爭茶包有治療功效，遂購買系
    爭茶包服用24天，致伊病情惡化等語，丙○○否認對上訴人
    有為進行醫療行為，僅向其說明系爭茶包之使用方式。據證
    人戊○○證述因伊由朋友介紹系爭診所有茶包可以阻斷癌細
    胞擴散，所以伊帶上訴人至系爭診所就醫，由丙○○把脈看
    診，丙○○向上訴人表示都擴散了，但不記得丙○○向上訴
    人表示其罹患癌症等語（本院卷第50至51頁），縱認丙○○
    向上訴人把脈後推薦使用系爭茶包有治癒癌症功效之情屬實
    ，上訴人既於至系爭診所之前已知曉自身罹患頸椎腫瘤，且
    經醫師告知以門診繼續治療，上訴人係自行選擇以中醫方式
    治療而未至醫院門診由西醫方式持續追蹤病情，且上訴人自
    92年9月間得知病況至93年1月26日進行手術其間近四個月，
    上訴人於92年11月才購買、飲用系爭茶包24天，而上訴人亦
    未至系爭診所或醫院再行檢查確認其病症是否已經痊癒，縱
    系爭茶包被宣稱具有療效、要價昂貴，上訴人信以為真，自
    難認上訴人飲用系爭茶包而導致病情延誤。是以，丙○○推
    薦其飲用系爭茶包與上訴人嗣後開刀致殘間不具有因果關係
    。而本件侵害行為與損害間有無相當因果關係之認定與社會
    上常見食品作醫藥宣傳之情形，係屬二事。上訴人主張丙○
    ○進行醫療行為，宣稱系爭茶包具有療效，致其飲用延誤病
    情手術後致殘，應負侵權行為損害賠償責任，尚非有據。
六、綜上所述，上訴人主張本於侵權行為法則，請求被上訴人應
    連帶賠償1,232,000 元及其本息，為無理由，不應准許。原
    審為上訴人敗訴之判決，及駁回其假執行之聲請，並無不合
    。上訴意旨指摘原判決不當，求予廢棄改判，為無理由，應
    予駁回。
七、本件事證已臻明確，兩造其餘攻擊防禦方法及未經援用之舉
    證，經審酌核與判決結果不生影響，不再一一論述，附此敘
    明。
八、據上論結，本件上訴為無理由，依民事訴訟法第463條、第3
    85條第1項前段、第449條第1項、第78條，判決如主文。
中    華    民    國    95    年    11    月     8    日
                    民事第二庭
                        審判長法  官  吳謙仁
                              法  官  蘇瑞華
                              法  官  李瓊蔭
正本係照原本作成。
不得上訴。
中    華    民    國    95    年    11    月    9     日
                              書記官  王才生


司法院資訊處製作；財團法人民間司法改革基金會備份。
